【裁判字號】    95,訴,1434
【裁判日期】    950731
【裁判案由】    大陸人民條例等
【裁判全文】
臺灣板橋地方法院刑事判決              95年度訴字第1434號
公  訴  人  臺灣板橋地方法院檢察署檢察官
被      告  丙○○
            丁○○
上列被告等因違反臺灣地區與大陸地區人民關係條例等案件，經
檢察官提起公訴（九十五年度偵字第三二四五號），被告於審理
程序為有罪之陳述，本院裁定行簡式審判程序，並判決如下：
    主  文
丙○○共同連續違反不得使大陸地區人民非法進入臺灣地區規定
，處有期徒刑壹年拾月，緩刑伍年。
丁○○違反不得僱用大陸地區人民在臺灣地區從事未經許可之工
作之規定，處拘役伍拾日，如易科罰金以參佰元折算壹日，緩刑
貳年。
    事  實
一、丙○○與年籍姓名不詳綽號「老Ｋ」之成年男子，共同基於
    行使明知為不實之事項而使公務員登載於職務上所掌文書，
    及使大陸地區人民非法進入臺灣地區之概括犯意聯絡，由丙○○與「老Ｋ」約定以人頭丈夫身分假結婚，使大陸地區人
    民來臺，由「老Ｋ」出資安排丙○○於民國九十一年十二月
    十八日前往大陸地區福建省福州市，與有行使明知為不實之
    事項而使公務員登載於職務上所掌文書犯意聯絡之大陸地區
    人民甲○○（另經檢察官依職權為不起訴處分）辦理結婚手
    續，俟領得福建省福州市公證處發給之結婚證明書（起訴書
    誤載結婚公證書），並在大陸地區福建省福州市辦妥結婚登
    記後，丙○○即先行返回臺灣地區，並持該結婚證明書，向
    財團法人海峽交流基金會（下稱海基會）取得認證證明後，
    於九十二年一月八日持向臺北縣板橋市戶政事務所辦理與甲○○於九十一年十二月十八日結婚之戶籍登記，而使該管公
    務員將丙○○與甲○○已於九十一年十二月十八日結婚之不
    實事項，記載於其職務上所執掌之戶籍登記簿冊公文書、戶
    口名簿及丙○○之身分證上，並據以核發戶籍謄本，足以生
    損害於戶政機關對於結婚戶籍管理之正確性。丙○○並於附
    表一所示時間，填具「大陸地區人民進入臺灣地區保證書」
    ，前往臺北縣政府警察局板橋分局沙崙派出所，辦理對保手
    續後，連續於附表二所示時間，填具「大陸地區人民進入臺
    灣地區旅行證申請書」，檢附「大陸地區人民進入臺灣地區
    保證書」、上開登載有前述結婚不實事項之戶籍謄本等文件
    ，前往內政部警政署入出境管理局（下稱入出境管理局），
    將上開文件出示於承辦人員而行使之，憑以申請甲○○以「
    探親」名義進入臺灣地區之旅行證，使甲○○於九十二年三
    月一日、九十三年四月八日、九十四年四月二十五日，得以
    合法探親為由獲准入境，均足以生損害於入出境管理局對於
    大陸地區人民進入臺灣地區旅行證審核管理之正確性。
二、其間，甲○○於九十三年四月八日入境臺灣地區後，丁○○
    經由其妻乙○○之友人介紹而認識甲○○，因乙○○生病開
    刀需人看護，丁○○明知不得僱用大陸地區人民在臺灣地區
    從事未經許可之工作，竟基於非法僱用大陸地區人民在臺灣
    地區工作之犯意，自九十三年五月間起至同年八月間止，以
    月薪新臺幣二萬三千元之代價僱用甲○○，在丁○○位於臺
    北縣新莊市○○路○段四七二號九樓住處，從事未經許可之
    看護妻乙○○之工作。嗣甲○○於九十四年一月二十五日取
    得工作證，並於九十四年三月二十五日出境返回大陸地區後
    ，復於九十四年四月二十五日獲准入境來臺，並自入境時起
    以月薪一萬八千元代價受僱於丁○○，在丁○○所經營位在
    臺北縣新莊市○○街一一六之三號「鴻展鐵工廠」，從事經
    許可之打雜工作。嗣經丁○○之妻乙○○檢舉丁○○非法僱
    用甲○○在臺灣地區工作，警方據報後於九十四年十二月六
    日通知丙○○、丁○○、甲○○（已於九十五年三月三日遣
    送出境）等人到案接受詢問調查，而查悉上情。
三、案經臺北縣政府警察局新莊分局報請臺灣板橋地方法院檢察
    署檢察官偵查起訴。
    理  由
一、上開犯罪事實，業據被告丙○○、丁○○於警詢、本院審理
    中供承不諱，核與證人乙○○於警詢、證人甲○○於警詢、
    偵查中證述之情節相符，並有證人甲○○在被告丁○○之住
    所居住照片二幀、臺北縣板橋市戶政事務所九十五年二月二
    十日北縣板戶字第０九五０００一八一一號函附之結婚登記
    申請書二紙、海基會證明（日期九十二年一月六日）、中華
    人民共和國福建省福州市公證處公證書、結婚證明書、入出
    境管理局九十五年二月二十二日境信凡字第０九五一００六
    五０四０號函附之入出國日期證明書、大陸地區人民在臺灣
    地區居留或定居申請書（收件號00000000；日期九
    十三年十二月二十九日）、大陸地區人民進入臺灣地區保證
    書（日期九十三年十二月二十四日）、流動人口登記聯單、
    海基會證明（日期九十三年十二月二十八日）、未受刑事處
    分公證書、大陸地區人民進入臺灣地區旅行證申請書（收件
    號00000000；日期九十三年二月二十六日）、大陸
    地區人民進入臺灣地區保證書（日期九十三年一月二日）、
    入出境管理局面談紀錄、旅行證、大陸地區人民進入臺灣地
    區旅行證申請書（收件號00000000；日期九十二年
    一月八日）、大陸地區人民進入臺灣地區保證書（日期九十
    二年一月八日）、海基會證明書（日期九十二年一月六日）
    、戶籍謄本三份、行政院勞工委員會九十五年三月三日勞職
    外字第０九五０００八五四八號函及所附之大陸地區配偶依
    親居留期間工作許可申請表、大陸地區配偶工作許可證（發
    證日期九十四年一月二十五日；有效日期九十六年一月十九
    日）各一件在卷可稽。綜上，足徵被告丙○○、丁○○上開
    自白核與事實相符，堪以採憑。至起訴書犯罪事實欄記載被
    告丙○○與「老Ｋ」之男子約定以人頭丈夫身分假結婚使大
    陸地區人民來臺，代價為二萬元一節，但經被告丙○○否認
    在卷，其於本院審理中供稱：該二萬元是要幫大陸女子甲○○繳健保、購買機票的費用，不是伊的報酬等語；此外，復
    無其他積極證據證明被告丙○○係意圖營利而使大陸地區人
    民非法進入臺灣地區，而公訴檢察官於審理中亦據此陳明刪
    除起訴書犯罪事實欄所載「代價為二萬元」之起訴事實，附
    此敘明。本案事證明確，被告丙○○、丁○○二人之犯行，
    洵堪認定，應依法論科。
二、論罪科刑部分：
（一）按被告行為後，刑法於九十四年二月二日修正公布，並於
      九十五年七月一日施行。按行為後法律有變更者，適用行
      為時之法律，但行為後之法律有利於行為人者，適用最有
      利於行為人之法律，現行刑法第二條第一項訂有明文。此
      條規定乃與刑法第一條罪刑法定主義契合，而貫徹法律禁
      止溯及既往原則，係規範行為後法律變更所生新舊法律比
      較適用之準據法，是刑法第二條本身雖經修正，但刑法第
      二條既屬適用法律之準據法，本身尚無比較新舊法之問題
      ，應一律適用裁判時之現行刑法第二條規定以決定適用之
      刑罰法律，合先敘明。又以本次刑法修正之比較新舊法，
      應就罪刑有關之共犯、未遂犯、想像競合犯、牽連犯、連
      續犯、結合犯，以及累犯加重、自首減輕暨其他法定加減
      原因（如身分加減）與加減例等一切情形，綜其全部罪刑
      之結果而為比較，有最高法院九十五年五月二十三日九十
      五年度第八次刑庭會議決議可資參照。經查：
  １、刑法第二百十四條使公務員登載不實文書罪，法定刑為三
      年以下有期徒刑、拘役或五百元以下罰金，而修正後刑法
      施行法增訂第一條之一規定：「中華民國九十四年一月七
      日刑法修正施行後，刑法分則編所定罰金之貨幣單位為新
      臺幣。九十四年一月七日刑法修正時，刑法分則編未修正
      之條文定有罰金者，自九十四年一月七日刑法修正施行後
      ，就其所定數額提高為三十倍。但七十二年六月二十六日
      至九十四年一月七日新增或修正之條文，就其所定數額提
      高為三倍」，另刑法第三十三條第五款修正為：「主刑之
      種類如下：五、罰金：新臺幣一千元以上，以百元計算之
      」，是依修正後之法律，刑法第二百十四條使公務員登載
      不實文書罪所得科處之罰金刑最高為新臺幣一萬五千元、
      最低為新臺幣一千元；然依被告行為時之刑罰法律，即罰
      金罰鍰提高標準條例第一條前段規定之提高倍數十倍及修
      正前刑法第三十三條第五款規定之罰金最低額一元計算，
      該罪之罰金刑最高為銀元五千元，最低額為銀元一元，若
      換算為新臺幣，最高額雖與新法同為新臺幣一萬五千元，
      然最低額僅為新臺幣三元。因此，比較上述修正前、後之
      刑罰法律，自以被告行為時關於科處罰金刑之法律較有利
      於被告。
  ２、刑法第二十八條共犯之規定，於修正施行前之規定為：「
      二人以上共同實施犯罪之行為者，皆為正犯」，修正施行
      後之規定則為：「二人以上共同實行犯罪之行為者，皆為
      正犯」，揆諸本條之修正理由係為釐清陰謀共同正犯、預
      備共同正犯是否合乎正犯之要件。而本案被告之犯行非屬
      陰謀、預備共同正犯，適用行為時即修正施行前之刑法第
      二十八條規定論擬，並無不利於被告。
  ３、又刑法第五十五條牽連犯之規定亦經修正刪除，是於新法
      修正施行後，既已刪除牽連犯之規定，則被告所犯各罪應
      依數罪併罰之規定分論併罰。比較新舊法之規定，修正後
      之規定並非較有利於被告，依刑法第二條第一項之規定，
      應適用行為時之法律，即適用修正前刑法第五十五條牽連
      犯之規定。
  ４、刑法第五十六條連續犯之規定業經修正刪除，是於新法修
      正施行後，被告之數犯罪行為，即須分論併罰。此刪除雖
      非犯罪構成要件之變更，但顯已影響行為人刑罰之法律效
      果，自屬法律有變更，依新法第二條第一項規定，比較新
      、舊法結果，仍應適用較有利於被告之行為時法律即舊法
      論以連續犯。
  ５、又被告行為時之易科罰金折算標準，修正前罰金罰鍰提高
      標準條例第二條前段（現已刪除）規定，就其原定數額提
      高為一百倍折算一日，則本件被告行為時之易科罰金折算
      標準，應以銀元三百元折算一日，經折算為新臺幣後，應
      以新臺幣九百元折算為一日。惟修正公布施行之刑法第四
      十一條第一項前段則規定：「犯最重本刑為五年以下有期
      徒刑以下之刑之罪，而受六個月以下有期徒刑或拘役之宣
      告者，得以新臺幣一千元、二千元或三千元折算一日，易
      科罰金。」比較修正前後之易科罰金折算標準，以九十五
      年七月一日修正公布施行前之規定，較有利於被告，則應
      依刑法第二條第一項前段，適用修正前刑法第四十一條第
      一項前段、修正前罰金罰鍰提高標準條例第二條規定，定
      其易科罰金之折算標準。
  ６、綜合上述各條文修正前、後之比較，揆諸前揭最高法院決
      議及修正後刑法第二條第一項前段、後段規定之「從舊、
      從輕」原則，自應適用被告行為時之法律，即修正前刑法
      之相關規定，予以論處。
（二）按連續犯之數行為，在法律上既綜合論以一罪，而為一個
      評價，則於法律有修正變更之際，茍一部犯行發生在法律
      修正變動前之舊法時期，一部係在新法施行後所犯，因連
      續犯屬裁判上之一罪，在法律上既綜合各犯罪行為而為一
      個評價，故應依最後行為所應適用之新法處斷，而無刑法
      第二條第一項但書規定之新舊法比較適用問題。查被告丙○○最後一次申請證人甲○○入境臺灣之時間係九十三年
      十二月二十九日，是被告丙○○違反不得使大陸地區人民
      非法進入臺灣地區規定之犯行部分，自應依最後行為所應
      適用之新法（即九十二年十二月三十一日修正公布施行）
      處斷。核被告丙○○之所為，係犯修正前刑法第二百十六
      條、第二百十四條之行使明知為不實之事項而使公務員登
      載於職務上所掌公文書罪、九十二年十二月三十一日修正
      公布施行之臺灣地區與大陸地區人民關係條例第七十九條
      第一項之違反不得使大陸地區人民非法進入臺灣地區規定
      罪；被告丁○○所為，係犯臺灣地區與大陸地區人民關係
      條例第八十三條第一項之違反不得僱用大陸地區人民在臺
      灣地區從事未經許可之工作之規定罪（此條未修正）。被
      告丙○○明知為不實之事項而使公務員登載於職務上所掌
      公文書之低度行為，應為行使該項文書之高度行為所吸收
      ，不另論罪。被告丙○○上開行使明知為不實之事項而使
      公務員登載於職務上所掌公文書犯行，與綽號「老Ｋ」之
      成年男子、甲○○等人間，互有犯意之聯絡及行為之分擔
      ，均為共同正犯；被告丙○○上開違反不得使大陸地區人
      民非法進入臺灣地區規定犯行，亦與「老Ｋ」間有犯意之
      聯絡及行為之分擔，亦均為共同正犯。被告丙○○先後多
      次行使明知為不實之事項而使公務員登載於職務上所掌公
      文書（即多次至入出境管理局申請甲○○來臺旅行證）、
      多次違反不得使大陸地區人民非法進入臺灣地區規定之犯
      行，均時間緊接、手法相同，所犯為構成要件相同之罪，
      顯係基於概括之犯意反覆為之，均為連續犯，應各依修正
      前刑法第五十六條規定，以一罪論，並均依法加重其刑。
      被告丙○○所犯上開連續違反不得使大陸地區人民非法進
      入臺灣地區規定罪、連續行使明知為不實之事項而使公務
      員登載於職務上所掌公文書罪間，有方法、目的之牽連關
      係，應依修正前刑法第五十五條規定，從一重之連續違反
      不得使大陸地區人民非法進入臺灣地區規定一罪處斷。
（三）本院審酌被告丙○○、丁○○之犯罪動機、手段、目的，
      被告丙○○於本案犯罪計畫中之分工地位，其藉由假結婚
      使大陸地區女子非法進入臺灣地區，及被告丁○○僱用大
      陸女子在臺從事未經許可之工作，對於國境內治安管理與
      社會秩序之維護造成危害，兼衡其二人犯後坦承犯行之態
      度等一切情狀，分別量處如主文所示之刑，並就被告丁○○部分，依修正前刑法第四十一條第一項前段及修正前罰
      金罰鍰提高標準條例第二條規定，諭知易科罰金之折算標
      準，以示懲儆
（四）末查，被告丁○○未曾受有期徒刑以上刑之宣告，而被告
      丙○○前於八十三年間因業務過失致死案件，經臺灣桃園
      地方法院以八十二年度訴字第四四二號判處有期徒刑四月
      ，緩刑三年，於八十三年一月三十一日判決確定，嗣緩刑
      期滿，而上開緩刑之宣告未經撤銷，依刑法第七十六條規
      定，該有期徒刑之宣告失其效力，足認被告丙○○於本案
      行為時亦屬未曾受有期徒刑以上刑之宣告，有被告丁○○
      、丙○○之臺灣高等法院被告前案紀錄表各一份在卷可按
      。被告二人因一時失慮，而罹刑典，犯後於審理中均坦承
      犯行，深具悔意，經此刑之宣告後，應知警惕而無再犯之
      虞，本院認暫不執行其二人之刑為當，爰依被告二人裁判
      時之刑法第七十四條第一項第一款規定（最高法院九十五
      年第八次刑事庭會議決議第七點參照），分別予以宣告緩
      刑如主文所示，以啟自新。
據上論斷，應依刑事訴訟法第二百七十三條之一第一項、第二百
九十九條第一項前段，九十二年十二月三十一日修正公布施行之
臺灣地區與大陸地區人民關係條例第十五條第一款、第四款、第
七十九條第一項、第八十三條第一項（未修正），刑法第二條第
一項前段、第十一條前段、修正前第二十八條、第五十六條、第
二百十六條、第二百十四條、第五十五條、第四十一條第一項前
段、修正後第七十四條第一項第一款，修正前罰金罰鍰提高標準
條例第二條，判決如主文。
本案經檢察官黃怡華到庭執行職務。
中    華    民    國    95    年    7     月    31    日
                  刑事第十九庭  審判長法  官  白光華
                                      法  官  曾淑娟
                                      法  官  楊志雄
以上正本證明與原本無異。
如不服本判決應於送達後十日內向本院提出上訴狀
                                      書記官  陳春銘
中    華    民    國    95    年    8     月    1     日
附錄本案論罪科刑法條全文：
臺灣地區與大陸地區人民關係條例第十五條
下列行為不得為之：
一  使大陸地區人民非法進入臺灣地區。
二  明知臺灣地區人民未經許可，而招攬使之進入大陸地區。
三  使大陸地區人民在臺灣地區從事未經許可或與許可目的不符
    之活動。
四  僱用或留用大陸地區人民在臺灣地區從事未經許可或與許可
    範圍不符之工作。
五  居間介紹他人為前款之行為。
臺灣地區與大陸地區人民關係條例第七十九條第一項
違反第十五條第一款規定者，處一年以上七年以下有期徒刑，得
併科新臺幣一百萬元以下罰金。
臺灣地區與大陸地區人民關係條例第八十三條第一項
違反第十五條第四款或第五款規定者，處二年以下有期徒刑、拘
役或科或併科新臺幣三十萬元以下罰金。
刑法第二百十四條
明知為不實之事項，而使公務員登載於職務上所掌之公文書，足
以生損害於公眾或他人者，處三年以下有期徒刑、拘役或五百元
以下罰金。
刑法第二百十六條
（行使偽造變造或登載不實之文書罪）
行使第二百十條至第二百十五條之文書者，依偽造、變造文書或
登載不實事項或使登載不實事項之規定處斷。
附表一（被告丙○○前往警察局辦理對保時間、地點）：
┌──┬─────┬───────────────┐
│編號│時間      │地點                          │
├──┼─────┼───────────────┤
│一  │92.01.08  │臺北縣政府警察局板橋分局沙崙派│
│    │          │出所                          │
├──┼─────┼───────────────┤
│二  │93.01.02  │同上                          │
├──┼─────┼───────────────┤
│三  │93.12.2   │同上                          │
└──┴─────┴───────────────┘
附表二（被告丙○○前往入出境機關申請大陸地區人民甲○○入境之時間、地點）：
┌──┬─────┬───────────────┐
│編號│時間      │地點                          │
├──┼─────┼───────────────┤
│一  │92.01.08  │入出境管理局。                │
├──┼─────┼───────────────┤
│二  │93.02.26  │同上                          │
├──┼─────┼───────────────┤
│三  │93.12.29  │同上                          │
└──┴─────┴───────────────┘


司法院資訊處製作；財團法人民間司法改革基金會備份。
